【裁判字號】    99,易,2033
【裁判日期】    991130
【裁判案由】    恐嚇取財
【裁判全文】
臺灣高雄地方法院刑事判決              99年度易字第2033號
公  訴  人  臺灣高雄地方法院檢察署檢察官
被      告  王宗仁
上列被告因詐欺案件，經檢察官提起公訴（99年度偵字第13269
、20606號），本院判決如下：
    主  文
王宗仁無罪。
    理  由
一、(一)公訴意旨略以：被告王宗仁可預見金融機構帳戶係個人理
    財之重要工具，亦為關係個人財產、信用之表徵，如交予他
    人使用，有被供作財產犯罪用途之可能，竟仍基於幫助他人
    遂行恐嚇取財之不確定故意，於民國（下同）98年11月8 日
    某時，在高雄縣鳳山市○○路「小北百貨」門口，將其所申
    辦之中華郵政股份有限公司鳳山新甲郵局（下稱新甲郵局）
    帳號00000000000000號帳戶（下稱新甲郵局帳戶）之存摺、
    提款卡，交付予真實姓名、年籍均不詳之成年男子及所屬犯
    罪集團，並告知提款卡密碼，而容任該犯罪集團使用上開金
    融機構帳戶作為「擄鴿勒贖」之犯罪工具。嗣該犯罪集團成
    員取得上開帳戶後，共同基於意圖為自己不法所有之犯意聯
    絡，推由該集團中某成員，於不詳時、地，竊得如附表所示
    鴿主劉思吟等26人所有之賽鴿後，再指派集團中某成員依賽
    鴿腳環上之電話號碼，分別聯繫劉思吟等人，並向其等恫稱
    ：其飼養之賽鴿已遭網獲，必須匯款贖回，否則將殺害竊得
    之賽鴿等語，使劉思吟等人均心生畏懼，而分別於如附表所
    示之時、地，將如附表所示之金額匯至上開帳戶內。嗣經劉
    思吟等人報警處理，始循線查悉上情。因認被告涉犯刑法第
    30 條 第1 項、第346 條第1 項之幫助恐嚇取財罪嫌。
  (二)檢察官認為被告涉犯上開罪嫌，係以：被告王宗仁於警詢
    及偵查中之供述坦承有於前揭時、地，將其所有之上開新甲
    郵局帳戶交付予他人使用之事實，依一般人之社會生活經驗
    ，申辦貸款應無庸將前開物品交與他人，尤以對方並非認識
    之人，苟見他人要求交付銀行帳戶之存摺、提款卡、密碼等
    物，衡情應對於前開物品交付後是否合法使用乙節當有合理
    之懷疑；且又果係提供貸款之用，為何未前往銀行辦理相關
    貸款手續，反於超商前之路旁即輕率交付上開物品予不熟識
    之人任意使用；況現今社會上，詐欺犯罪集團屢以人頭帳戶
    作為詐騙工具，經各平面或電子媒體一再報導傳播，已成為
    眾所周知之事實，被告亦自承曾有想到對方係詐騙集團之問
    題，顯見被告主觀上對其上開帳戶若被他人用以犯罪亦在所
    不惜；依卷內事證，雖無證據證明被告知悉犯罪集團成員將
    如何犯罪，然該等集團成員將被告交付之帳戶供作提領犯罪
    所得款項之用，此當為被告所能預見，且其發生顯然並不違
    反被告之本意，是被告自有幫助詐欺集團成員利用其帳戶犯
    恐嚇取財罪之不確定故意甚明。證人即被害人劉思吟等26
    證人於警詢時證述因遭他人以「擄鴿勒贖」方式恐嚇致心生
    畏懼，而分別依指示匯款如附表所示金額至被告上開帳戶中
    之事實；並有新甲郵局帳號00000000000000號帳戶之客戶
    歷史交易清單1 紙、被害人劉思吟等26人之匯款資料各1 份
    為論據。
二、訊據被告堅決否認有何幫助詐欺犯行，辯稱：伊申請新甲郵
    局帳戶用來領取殘障補助款，每月有新臺幣（下同）4,00 0
    元以及伊妹妹每月會匯生活費所用，因為要辦信用貸款，看
    報紙廣告有人可以幫忙，對方要求伊提供帳戶資料說用作資
    金出入紀錄以便辦理貸款，伊才於前揭時間地點提供新甲郵
    局帳戶之存摺、提款卡及密碼和另外一本中小企銀帳戶資料
    ，伊交出帳戶資料後第二天還是第三天發覺對方一直拖延，
    伊就跑去申辦止付等語。
三、證據能力之審查
  (一)按被告以外之人於審判外之陳述，雖不符刑事訴訟法第159
    條之1 至第159 條之4 之規定，而經當事人於審判程序同意
    作為證據，法院審酌該言詞陳述或書面陳述作成時之情況，
    認為適當者，亦得為證據；當事人、代理人或辯護人於法院
    調查證據時，知有第159 第1 項不得為證據之情形，而未於
    言詞辯論終結前聲明異議者，視為有前項之同意，刑事訴訟
    法第159 條之1 及之5 分別定有明文。
  (二)本案檢察官所提出之證據，固有屬傳聞證據，然公訴人、被
    告於本院調查證據之情形，被告表示不爭執證據能力（見本
    院99年度審易字第3459號卷，下稱審易卷，第23頁），且於
    言詞辯論終結前，均未聲明異議，本院審酌該等證據作成時
    之狀況，並無違法取證之情事，且無不宜作為證據之情形，
    依前開說明，爰認均有證據能力，合先敘明。
四、本院得心證理由
  (一)按檢察官就被告犯罪事實，應負舉證責任，並指出證明之
    方法；又犯罪事實應依證據認定之，無證據不得推定其犯罪
    事實；而不能證明被告犯罪者，應諭知無罪之判決，刑事訴
    訟法第161 條第1 項、第154 條第2 項、第301 條第1 項分
    別定有明文。又事實之認定，應憑證據，如未能發現相當
    證據，或證據不足以證明，自不能以推測或擬制之方法，為
    裁判基礎；所謂證據，係指足以認定被告確有犯罪行為之積
    極證據而言，該項證據自須適合於被告犯罪事實之認定，始
    得採為斷罪資料。苟積極證據不足為不利於被告事實之認定
    時，即應為有利於被告之認定，更不必有何有利之證據；且
    認定犯罪事實所憑之證據，雖不以直接證據為限，間接證據
    亦包括在內，然而無論直接證據或間接證據，其為訴訟上之
    證明，須於通常一般人均不致有所懷疑，而得確信其為真實
    之程度者，始得據為有罪之認定，倘其證明尚未達到此一程
    度，而有合理之懷疑存在而無從使事實審法院得有罪之確信
    時，即應由法院為諭知被告無罪之判決（最高法院76年臺上
    字第4986號、40年臺上字第86號、30年上字第816 號、29年
    上字第3105號判例意旨參照）。
  (二)系爭新甲郵局帳戶係被告於85年4 月8 日開戶，如附表所示
    之被害人分別於如附表所示之時間、地點匯款如附表所示金
    額至系爭新甲郵局帳戶之事實，業有經該被害人於警詢陳述
    及相關匯款資料在卷可稽（見臺中縣警察局豐原分局中縣豐
    警偵字第0990002503號、0000000000號刑案偵查卷宗），且
    為被告所不爭執，此部分事實固堪認定。
  (三)然而，公訴意旨所指申辦貸款無庸將帳戶資料交與他人及
    為何會前往銀行辦理貸款手續而反於超商前輕率交付帳戶資
    料予他人乙節，係就一般正常貸款程序而言，然不可否認坊
    間確有為遭銀行拒絕貸款者申辦貸款之服務廣告，且倘得自
    行透過銀行申辦貸款何以需藉他人代為申辦，是檢察官此部
    分立論基礎與被告情況係有不同；公訴意旨再以被告坦承
    曾想到對方係詐騙集團而認為被告主觀上具有對其系爭新甲
    郵局帳戶若被他人用以犯罪亦在所不惜之不確定故意等詞，
    惟察覺有異僅係對客觀現象表示察知其差異，僅達「知」並
    未達「欲」之程度，且對方既係詐騙集團，如公訴意旨所稱
    有人頭帳戶作為詐騙工具之需求，則詐騙集團並非僅能詐得
    財物而不能詐得人頭帳戶之拘限，況詐騙帳戶之情節亦時有
    所聞，單以被告察知有異亦難遽予認定被告有交付系爭新甲
    帳戶資料供他人犯罪亦在所不惜之不確定故意；又依高雄
    縣政府(1)99年9 月15日府社助字第0990238748號函覆本院稱
    「本案經查王宗仁領有中度身心障礙手冊，且自97年10月～
    98年9 月符合身心障礙者生活托育養護費用補助辦法規定，
    每月可領取4000元生活補助款；惟王宗仁應於98年9 月底前
    至醫院做身心障礙手冊後續鑑定，但該員逾期未後續鑑定，
    故自98年10月1 日起喪失身心障礙者身份，本府自98年10月
    起停止該員該項補助款」等詞（見本院審易卷第41頁）；(2)
    99年10月6 日府社助字第0990256569號函覆稱「二本案經查
    本府曾於98年7 月21日以府社障字第0980186357號函通知各
    鄉鎮市公所轉知各轄區應做後續鑑定之身心障礙者，本府合
    先說明。三該員應於98年9 月30日前至醫院做後續身心障礙
    手冊鑑定，惟該員未於法定時間完成後續鑑定，本府依法註
    銷其身心障礙者資格，據此，該員同時喪失身心障礙者相關
    福利（例如：身心障礙者生活補助、健保費減免、牌照稅減
    免... ）。四另有關貴院詢問是否有接獲該員來電詢問有關
    身心障礙者生活補助事宜，因事隔多時且每天民眾來電洽詢
    眾多，對此已無記憶該員是否有來電詢問上述情事」等詞（
    見本院卷第25頁）；(3)準此，被告確有於97年10月至98年9
    月止領有每月4000元之生活補助款，且自98年10月1 日起因
    喪失身心障礙者資格而停止補助，是被告於98年11月8 日交
    付系爭新甲郵局帳戶資料時已未再接受社會福利補助。復
    依中華郵政股份有限公司鳳山郵局99年9 月3 日鳳營字第09
    90003954號函附系爭新甲郵局帳戶歷史交易清單（見本院審
    易卷第29頁至第30頁），顯示系爭新甲郵局帳戶自97年11月
    10日起由高雄縣政府社會局委發款項每月4000元之外，尚有
    其他不定時跨行轉入或匯入金額之紀錄，最近一次即98年10
    月27日，此與被告所辯稱還有伊妹妹每個月會匯錢給伊等語
    堪認相符，且相較被告所稱同時提供之臺灣中小企業銀行帳
    戶顯示每年僅有數次使用紀錄之情形（見本院卷第9 頁至第
    21頁），亦可認定系爭新甲郵局帳戶係被告平日通常使用之
    帳戶，被告如係以幫助他人犯罪之意提供帳戶，依常情判斷
    為減少自己利益損害之可能，應提供自己平日較少使用之帳
    戶而非通常使用帳戶，是檢察官所為被告有不確定故意之推
    論與此即有未符；此外，依(1)中華郵政股份有限公司鳳山
    郵局99年9 月13日鳳營字第0990004067號函覆稱「經查旨述
    帳戶（0000000-0000000 ）於98年9 月17日辦理掛失補副之
    項目為儲金簿（序號2 ），另於98年11月10日以電話掛失儲
    金簿及金融卡。」等詞（見本院審易卷第38頁）；(2)臺灣中
    小企業銀行高雄分行99年9 月23日99高雄密字第850999
    0590號函覆稱「二義務人王宗仁於本行開立帳戶（000-00-0
    0000-0）曾於民國96年9 月27日辦理印鑑掛失，及於民國98
    年11月10日辦理存摺掛失，同日並經電話客服辦理卡片掛失
    。」等詞（見本院卷第8 頁），核與被告所辯稱察覺有異後
    即同時掛失所提供帳戶等語相符，且依常情判斷，被告如係
    有意提供上揭帳戶供他人犯罪使用，應放任不論而不致在察
    覺有異時即申辦掛失使系爭帳戶無法使用，是檢察官上揭推
    論就此亦有與常情不符之處。從而，依卷內證據尚無從為
    被告所辯不足採信之依據。
五、綜合以上，本件公訴意旨所舉上開事證，僅能證明如附表所
    示之被害人匯款至被告系爭新甲郵局帳戶之事實，然仍無從
    證明被告具有提供系爭新甲郵局帳戶供他人犯罪亦在所不惜
    之故意，檢察官對於所指被告犯罪事實未能舉證至超越合理
    懷疑，達於通常一般人均不致有所懷疑，而得確信其為真實
    之程度，被告被訴幫助恐嚇取財之犯罪自不能證明。此外，
    本院依卷內現有證據資料，復查無足資認定被告有何公訴意
    旨所認之犯行，揆諸前揭說明，即屬不能證明被告犯罪，自
    應諭知被告無罪之判決。
據上論斷，應依刑事訴訟法第301 條第1 項，判決如主文。
本案經檢察官曾財和到庭執行職務。
中    華    民    國    99    年    11    月    30    日
                  刑事第十三庭  審判長  法  官  黃蕙芳
                                        法  官  王參和
                                        法  官  楊智守
以上正本證明與原本無異。
如不服本判決應於收受判決後10日內向本院提出上訴書狀，並應
敘述具體理由。其未敘述上訴理由者，應於上訴期間屆滿後20日
內向本院補提理由書(均須按他造當事人之人數附繕本)「切勿逕
送上級法院」。
中    華    民    國    99    年    11    月    30    日
                                        書記官  蔡毓琦
附表：
 ┌──┬───┬──────┬──────┬──────┐
 │編號│鴿  主│匯款時間    │匯款地點    │匯款金額    │
 ├──┼───┼──────┼──────┼──────┤
 │ 1  │劉思吟│98年11月9日 │南投縣竹山鎮│新臺幣(下同)│
 │    │      │12時26分    │竹山郵局    │2,250元     │
 ├──┼───┼──────┼──────┼──────┤
 │ 2  │李世育│98年11月9日 │南投縣草屯鎮│2,200元     │
 │    │      │12時45分    │草屯郵局    │            │
 ├──┼───┼──────┼──────┼──────┤
 │ 3  │江文輝│98年11月9日 │苗栗縣公館郵│2,390元     │
 │    │      │13時13分    │局          │            │
 ├──┼───┼──────┼──────┼──────┤
 │ 4  │朱銘森│98年11月9日 │臺中縣大雅鄉│4,500元     │
 │    │      │12時38分    │馬岡郵局    │            │
 ├──┼───┼──────┼──────┼──────┤
 │ 5  │謝勇輝│98年11月9日 │雲林縣土庫鎮│1萬800元    │
 │    │      │12時39分    │土庫郵局    │            │
 ├──┼───┼──────┼──────┼──────┤
 │ 6  │陳建呈│98年11月9日 │雲林縣虎尾鎮│5,080元     │
 │    │      │13時24分    │圓環郵局    │            │
 ├──┼───┼──────┼──────┼──────┤
 │ 7  │黃世明│98年11月9日 │臺中縣大雅鄉│7,500元     │
 │    │      │13時29分    │大雅郵局    │            │
 ├──┼───┼──────┼──────┼──────┤
 │ 8  │賴柏全│98年11月9日 │金融卡轉帳  │5,050元     │
 ├──┼───┼──────┼──────┼──────┤
 │ 9  │徐啟益│98年11月9日 │臺中縣外埔鄉│2,070元     │
 │    │      │14時19分    │外埔郵局    │            │
 ├──┼───┼──────┼──────┼──────┤
 │ 10 │賴明山│98年11月9日 │網路轉帳    │2,350元     │
 ├──┼───┼──────┼──────┼──────┤
 │ 11 │丁建發│98年11月9日 │金融卡轉帳  │2,320元     │
 │    │      │12時14分    │            │            │
 ├──┼───┼──────┼──────┼──────┤
 │ 12 │何成  │98年11月9日 │彰化縣彰化中│2次匯款合計 │
 │    │      │12時27分、13│央郵局      │4,740元     │
 │    │      │時04分      │            │            │
 ├──┼───┼──────┼──────┼──────┤
 │ 13 │鄭祿亨│98年11月9日 │臺中商業銀行│2,380元     │
 │    │      │12時26分    │四民分行    │            │
 ├──┼───┼──────┼──────┼──────┤
 │ 14 │陳敬斌│98年11月9日 │彰化縣埤頭鄉│2,330元     │
 │    │      │12時45分    │埤頭郵局    │            │
 ├──┼───┼──────┼──────┼──────┤
 │ 15 │邱素梅│98年11月9日 │彰化縣彰化永│2,100元     │
 │    │      │12時51分    │安街郵局    │            │
 ├──┼───┼──────┼──────┼──────┤
 │ 16 │黃江南│98年11月9日 │嘉義縣義竹鄉│2,310元     │
 │    │      │            │農會        │            │
 ├──┼───┼──────┼──────┼──────┤
 │ 17 │王信平│98年11月9日 │彰化縣鹿港鎮│2,080元     │
 │    │      │13時26分    │龍山郵局    │            │
 ├──┼───┼──────┼──────┼──────┤
 │ 18 │黃世忠│98年11月9日 │臺北縣土城學│2,000元     │
 │    │      │13時32分    │府郵局      │            │
 ├──┼───┼──────┼──────┼──────┤
 │ 19 │許幸雄│98年11月9日 │彰化縣鹿港鎮│2,370元     │
 │    │      │13時47分    │鹿港郵局    │            │
 ├──┼───┼──────┼──────┼──────┤
 │ 20 │溫永富│98年11月9日 │彰化縣福興郵│2,100元     │
 │    │      │14時8分     │局          │            │
 ├──┼───┼──────┼──────┼──────┤
 │ 21 │黃志源│98年11月9日 │彰化縣和美道│2,070元     │
 │    │      │14時9分     │郵局        │            │
 ├──┼───┼──────┼──────┼──────┤
 │ 22 │王美華│98年11月9日 │臺中商業銀行│2,320元     │
 │    │      │            │溪湖分行轉帳│            │
 ├──┼───┼──────┼──────┼──────┤
 │ 23 │嚴榮祥│98年11月9日 │臺中縣烏日溪│1,800元     │
 │    │      │14時21分    │壩郵局      │            │
 ├──┼───┼──────┼──────┼──────┤
 │ 24 │劉金和│98年11月9日 │臺中縣嶺東郵│2,000元     │
 │    │      │14時26分    │局          │            │
 ├──┼───┼──────┼──────┼──────┤
 │ 25 │陳山│98年11月9日 │國泰世華銀行│2,210元     │
 │    │      │            │潭子分行    │            │
 ├──┼───┼──────┼──────┼──────┤
 │ 26 │蘇榮城│98年11月9日 │彰化縣福興鄉│2,020元     │
 │    │      │16時23分    │福興郵局    │            │
 └──┴───┴──────┴──────┴──────┘

司法院資訊處製作；財團法人民間司法改革基金會備份。
